【裁判字號】    98,交聲,1192
【裁判日期】    980414
【裁判案由】    聲明異議
【裁判全文】
臺灣臺中地方法院交通事件裁定        98年度交聲字第1192號
原處分機關  交通部公路總局臺中區監理所豐原監理站
異  議  人
即受處分人  甲○○
上列異議人即受處分人因違反道路交通管理處罰條例案件，對於
交通部公路總局臺中區監理所豐原監理站中華民國九十八年三月
二十七日所為之處分（豐監稽違字第裁六三─ＨＤ000000
0號裁決書）聲明異議，本院裁定如下：
    主  文
原處分關於吊扣汽車駕照拾貳個月部分撤銷。
甲○○汽車駕駛人駕駛汽車，經測定酒精濃度超過規定標準，吊
扣普通小型車駕駛執照壹年。
    理  由
一、原處分機關略以：異議人即受處分人（下稱受處分人）甲○
    ○於民國九十八年一月二十三日凌晨四時五分許，駕駛車號
    ＰＪ－七二六五號自用一般小客貨車，行經臺中縣豐原市○
    ○○路與大順街口處，因「酒後駕車，經酒測器測得酒精濃
    度呼氣值為每公升一點五二毫克，超過標準值每公升零點二
    五毫克」之違規，經臺中縣警察局豐原分局員警依違反道路
    交通管理處罰條例第三十五條第一項第一款規定，以中縣警
    交字第ＨＤ0000000號違反道路交通管理事件通知單
    當場舉發。嗣受處分人於期限內到案提出申訴，原處分機關
    乃於九十八年三月二十七日以豐監稽違字第裁六三─ＨＤ0
    000000號裁決書，裁處罰鍰新臺幣（下同）四萬九千
    五百元，吊扣職業大貨車駕駛執照十二個月，施以道安講習
    ；受處分人僅就吊扣駕駛執照之處分不服，具狀聲明異議等
    語。
二、聲明異議意旨則以：道路交通管理處罰條例第六十八條業經
    刪除吊扣各級駕照之規定，本人因駕駛自用一般小客貨車違
    規，被吊扣職業大貨車駕照，為裁罰不當，且有違行政程序
    法第七條，請求撤銷原處分關於吊扣職業大貨車駕照十二個
    月部分等語。
三、按汽車駕駛人有飲用酒類或其他類似物後，其吐氣所含酒精
    濃度超過每公升零點二五毫克或血液中酒精濃度超過百分之
    零點零五以上者，不得駕車；駕駛汽車經測試檢定酒精濃度
    超過標準，處汽車駕駛人罰鍰一萬五千元以上六萬元以下，
    並當場移置保管該汽車及吊扣駕駛執照一年，因而肇事致人
    受傷者，並吊扣駕駛執照二年，道路交通安全規則第一百十
    四條第二款、道路交通管理處罰條例第三十五條第一項第一
    款分別定有明文。又按「汽車駕駛人，駕駛汽車有下列情形
    之一者，…一、以其他危險方式駕車者」、「汽車駕駛人違
    反第一項、第三項規定者，應接受道路安全講習」，道路交
    通管理處罰條例第四十三條第一項第一款、第五項亦定有明
    文。再者，一行為同時觸犯刑事法律及違反行政法上義務規
    定者，依刑事法律處罰之。但其行為應處以「其他種類行政
    罰」或得沒入之物而未經法院宣告沒收者，亦得裁處之。前
    項行為如經不起訴處分或為無罪、免訴、不受理、不付審理
    之裁判確定者，得依違反行政法上義務規定裁處之。本法所
    稱「其他種類行政罰」，指下列裁罰性之不利處分：一、限
    制或禁止行為之處分：限制或停止營業、「吊扣證照」、命
    令停工或停止使用、禁止行駛、禁止出入港口、機場或特定
    場所、禁止製造、販賣、輸出入、禁止申請或其他限制或禁
    止為一定行為之處分。四、警告性處分：警告、告誡、記點
    、記次、講習、輔導教育或其他相類似之處分，行政罰法第
    二十六條、第二條第一款及第四款亦有明定。惟依九十五年
    二月五日正式施行之行政罰法第二十六條第一項規定：「一
    行為同時觸犯刑事法律及違反行政法上義務規定者，依刑事
    法律處罰之。但其行為應處以其他種類行政罰或得沒入之物
    而未經法院宣告沒收者，亦得裁處之」，此乃一行為同時造
    成刑罰法律與行政秩序罰規定發生競合適用之關係時，基於
    「一事不二罰」之法理，經由立法程序確立應以刑罰優先為
    原則，避免行為人承受過度且重複之處罰。此觀該條立法理
    由明確揭示：「一行為同時觸犯刑事法律及違反行政法上義
    務規定時，由於刑罰與行政罰同屬對不法行為之制裁，而刑
    罰之懲罰作用較強，故依刑事法律處罰，即足資警惕時，實
    無一事二罰再處行政罰之必要。且刑事法律處罰，由法院依
    法定程序為之，較符合正當法律程序，應予優先適用。但罰
    鍰以外之沒入或其他種類行政罰，因兼具維護公共秩序之作
    用，為達行政目的，行政機關仍得併予裁處，故為第一項但
    書規定」，其理益明。是以前揭行政罰法中刑事法律處罰優
    先，且不再處以行政秩序罰之目的，既係因為行為人已接受
    刑罰而足資警惕，且已發生懲罰之作用，即無使行為人陷於
    雙重處罰之不利益，則關於刑事法律處罰之範圍自應採取實
    質認定，凡刑事實體法或程序法中所規定客觀上剝奪行為人
    生命、自由、財產權利，主觀上亦因制裁之嚴厲性、痛苦性
    ，其強度足以造成心理強制而間接達成矯正教化目的之處遇
    手段，皆應納入其中，而不以形式上符合刑法第三十二條至
    第三十四條所定主刑及從刑種類者為限，始與前揭法律規範
    之意旨相符。次按道路交通管理處罰條例第六十八條業於九
    十四年十二月十四日修正，並自九十五年三月一日施行，修
    正前之道路交通管理處罰條例第六十八條規定：「汽車駕駛
    人，因違反本條例及道路交通安全規則之規定，受吊扣或吊
    銷駕駛執照處分時，吊扣或吊銷其持有各級車類之駕駛執照
    。」，其立法意旨在於違規行為對道路交通秩序之維持及道
    路交通安全已生較大之影響，故規定吊扣或吊銷其持有各級
    車類之駕駛執照，以限制其繼續駕車行駛道路之權利，其係
    屬駕駛行為之限制，並不因所持駕駛執照種類不同而有所差
    異。而修正後之道路交通管理處罰條例第六十八條規定：「
    汽車駕駛人，因違反本條例及道路交通安全規則之規定，受
    吊銷駕駛執照處分時，吊銷其持有各級車類之駕駛執照。」
    ，其立法理由略以：「原條文將違法或違規駕駛人所持有各
    級車類之駕駛執照一併吊扣或吊銷，失之過酷，影響人民工
    作及生活甚鉅，爰修正之」等語。故依修正後道路交通管理
    處罰條例第六十八條之規定，受吊扣駕駛執照處分，不再吊
    扣其持有各級車類之駕駛執照，僅於受吊銷駕駛執照處分時
    ，始吊銷其持有各級車類之駕駛執照，而限縮修正前條文之
    適用範圍，即受吊扣駕駛執照處分，不再本條規定適用之列
    。是依上開規定受吊銷駕照處分者，仍維持吊銷其持有各級
    車類之駕駛執照，至於受吊扣駕照處分者，則僅吊扣其違法
    或違規當時所駕駛車輛之駕駛執照，不再吊扣其持有各級車
    類之駕駛執照，其理甚明。經查，本件受處分人上開違規行
    為係發生於九十八年一月二十三日，自應適用修正後之道路
    交通管理處罰條例第六十八條規定；且修正後道路交通管理
    處罰條例第六十八條之規定，既將「吊扣」等字刪除，是依
    上開說明，受處分人受吊扣駕駛執照處分時，自不得再吊扣
    其持有各級車類之駕駛執照，故原處分機關於作成吊扣駕駛
    執照處分時，應就行為人所應吊扣之駕駛執照種類予以限定
    ，始符合依法行政原則。而受處分人為本件違規行為時，係
    駕駛自用一般小客貨車（普通小型車），此有臺中縣警察局
    中縣警交字第ＨＤ0000000號舉發違反道路交通管理
    事件通知單一紙附卷可憑，揆諸前開說明，其依法所受之處
    分應為限制其駕駛普通小型車之權利，即吊扣其小型車普通
    駕駛執照，原處分機關未審酌及此，逕為裁罰，即難認為允
    當，從而受處分人之異議為有理由，爰撤銷原處分關於「吊
    扣汽車駕駛執照十二個月」之處分，並就該撤銷部分改諭知
    如主文第二項所示之處罰。至於公路機關因汽車駕駛人取得
    高一級車類之駕駛資格者，應換發駕駛執照，並准其駕駛較
    低級車類之車輛，而已領有職業聯結車駕駛執照者，得駕駛
    大客車、大貨車、小型車、輕型機器腳踏車的規定，而於實
    務上僅逐級核給汽車駕駛執照一張，致持有職業聯結車駕駛
    執照者，因駕駛普通小型車違規，而須吊扣小型車普通駕駛
    執照時，產生技術層面之困難，惟行政機關本應時時因應法
    令之變更，而精進其行政執行成效，斷不得因技術層面之困
    難，而置相關法令於不顧，甚或逾越比例原則，是技術層面
    的問題，要難據為原處分並無不當之理由，併此敘明。
四、另原處分機關裁處罰鍰（俟緩起訴處分期滿再到案裁決，應
    至九十九年三月九日始期滿）及施以道安講習部分，因依受
    處分人聲明異議意旨，乃僅就原處分機關所處吊扣駕駛執照
    分請求撤銷，是此等部分之處分，自非屬本院應予審究之範
    圍，附此敘明。
據上論斷，應依道路交通管理處罰條例第八十七條第二項，道路
交通案件處理辦法第二十條前段，裁定如主文。
中    華    民    國    98    年    4    月     14    日
                        交通法庭  法  官  許惠瑜
以上正本證明與原本無異。
如不服本裁定，應於收受送達後5日內向本院提出抗告狀。（應
附繕本）
                                  書記官  楊家印
中    華    民    國    98    年    4    月    14     日


司法院資訊處製作；財團法人民間司法改革基金會備份。
